ACORDAO-COMPLETO-2531692

ACÓRDÃO 3298/2023 ATA 13/2023 - SEGUNDA CÂMARA

VISTOS, relatados e discutidos estes autos de tomada de contas especial instaurada pelo Fundo Nacional de Desenvolvimento da Educação, em desfavor de Emídio Pereira de Souza, Prefeito Municipal de Osasco/SP no período de 1/1/2005 a 31/12/2008 e de 1/1/2009 a 31/12/2012, em face da omissão na prestação de contas quanto aos recursos repassados ao município de Osasco/SP, no âmbito do Programa Nacional de Transporte Escolar (PNATE) - exercícios 2005 e 2009 - e do Programa Brasil Alfabetizado (BRALF) - exercícios 2006 e 2009;
ACORDAM os Ministros do Tribunal de Contas da União, reunidos em Sessão de 2ª Câmara, diante das razões expostas pelo Relator, com fundamento nos arts. 8º e 11 da Resolução/TCU 344/2022, em:
9.1. reconhecer a incidência da prescrição intercorrente das pretensões ressarcitória e punitiva do TCU e em arquivar estes autos; 
9.2. dar ciência desta deliberação ao recorrente e aos demais interessados.

TOMADA DE CONTAS ESPECIAL. Ministério da Educação envia o Processo de TCE, instaurado pelo FNDE, em relação à Prefeitura Municipal de Osasco/SP., em razão da omissão no dever de prestar contas dos recursos do Programa Nacional dos Transportes Escolares-PNATE, nos exercícios de 2005/2009. Resp. Prefeitura Municipal de Osasco/SP e Emídio Pereira de Souza.

Segunda Câmara

Município de Osasco - SP.

3. Interessados/Responsáveis:
3.1. Responsáveis: Emidio Pereira de Souza (XXX.426.958-XX); Município de Osasco - SP (46.523.171/0001-04).

13.1. Ministros presentes: Augusto Nardes (na Presidência), Aroldo Cedraz (Relator) e Vital do Rêgo.
13.2. Ministro-Substituto convocado: Marcos Bemquerer Costa.

Emídio Pereira de Souza

AROLDO CEDRAZ

Incluo, como parte integrante deste Relatório, e transcrevo a seguir, a instrução de peça 108, que contou com a anuência do corpo diretivo da então SecexTCE (peças 109 e 110) :
INTRODUÇÃO
1.	Trata-se de Tomada de Contas Especial instaurada pelo Fundo Nacional de Desenvolvimento da Educação, em desfavor de Emídio Pereira de Souza, Prefeito Municipal no período de 1º/1/2005 a 31/12/2008 e de 1º/1/2009 a 31/12/2012, em face da omissão na prestação de contas quanto aos recursos repassados, ao município de Osasco/SP, no âmbito do Programa Nacional de Transporte Escolar (PNATE) - exercícios 2005 e 2009, e do Programa Brasil Alfabetizado (BRALF) - exercícios 2006 e 2009, cujos prazos finais para as prestações de contas expiraram, respectivamente, em 15/4/2006 (PNATE/2005) , em 1º/3/2007 (BRALF/2006) , em 15/4/2010 (PNATE/2009) e em 30/10/2010 (BRALF/2009) .
HISTÓRICO
2.	Como já abordado na instrução anterior, com fundamento na IN/TCU 71/2012, alterada pela IN/TCU 76/2016 e DN/TCU 155/2016, o dirigente da instituição Fundo Nacional de Desenvolvimento da Educação autorizou a instauração da tomada de contas especial (peça 1, p. 12-13) . 
3.	Os recursos repassados pelo FNDE ao município de Osasco/SP, foram os seguintes:
3.1	o âmbito do Programa Nacional de Apoio ao Transporte do Escolar (PNATE) , no exercício de 2005: R$ 3.386,64 (peça 1, p. 38) ;
3.2	no âmbito do Programa Brasil Alfabetizado (BRALF) , no exercício de 2006: R$ 104.239,99 (peça 1, p. 38) ;
3.3	no âmbito do Programa Nacional de Apoio ao Transporte do Escolar (PNATE) , no exercício de 2009: R$ 198,90 (peça 1, p. 39) ; e
3.4	no âmbito do Programa Brasil Alfabetizado (BRALF) , no exercício de 2009: R$ 45.000,00 (peça 1, p. 39) .
4. 	O fundamento para a instauração da Tomada de Contas Especial, conforme consignado no Relatório de TCE 147/2016, elaborado pelo tomador de contas, foi a constatação da seguinte irregularidade:
Omissão no dever legal de prestar contas dos recursos do PNATE/2005, BRALF/2006, PNATE/2009 e do BRALF/2009.
5.	O responsável arrolado na fase interna foi devidamente comunicado e, diante da ausência de justificativas suficientes para elidir as irregularidades e da não devolução dos recursos, instaurouse a tomada de contas especial.
6.	No relatório (peça 1, p. 65-72) , o tomador de contas concluiu que o prejuízo importaria no valor original total de R$ 152.825,53, imputando-se a responsabilidade a Emídio Pereira de Souza, Prefeito Municipal no período de 1º/1/2005 a 31/12/2008 e de 1º/1/2009 a 31/12/2012, na condição de gestor dos recursos e responsável pelo dever de prestar contas.
7.		A Controladoria-Geral da União emitiu o relatório de auditoria (peça 1, p. 3-6) , em concordância com o relatório do tomador de contas. O certificado de auditoria e o parecer do dirigente do órgão de controle interno concluíram pela irregularidade das presentes contas (peça 1, p. 7-10) .
8.	O ministro responsável pela área atestou haver tomado conhecimento das conclusões contidas no relatório e certificado de auditoria, bem como do parecer conclusivo do dirigente do órgão de controle interno, manifestando-se pela irregularidade das contas, e determinou o encaminhamento do processo ao Tribunal de Contas da União (peça 1, p. 11) .
9.	Na instrução inicial de peça 6, analisando-se os documentos nos autos, concluiu-se pela necessidade de realização de citação e audiência do responsável.
10.	Promovida a citação e audiência do responsável, em instrução de peça 28, caracterizouse a revelia do Sr. Emídio Pereira de Souza, e foi proposto o julgamento de suas contas pela irregularidade, com a sua condenação ao pagamento do débito apurado e aplicação da multa prevista no art.57, da Lei 8.443/1992.
11.	O MP/TCU manifestou-se de acordo com a proposta sugerida (peça 31) , e foi proferido o Acórdão 1448/2020-TCU-Segunda Câmara, da relatoria do Ministro Aroldo Cedraz (peça 32) , que acolheu a proposta da Secex-TCE.
12.	Ao ser notificado do acórdão condenatório, o responsável ingressou com Embargos de Declaração (peça 61) , que motivou a expedição do Acórdão 10876/2020-TCU-Segunda Câmara, da relatoria do Ministro Aroldo Cedraz (peça 66) , nos seguintes termos:
ACORDAM os Ministros do Tribunal de Contas da União, reunidos em Sessão de 2ª Câmara, diante das razões expostas pelo relator, com fulcro nos arts. 32, inciso II, e 34 da Lei 8.443/1992 c/c os arts. 277, inciso III, e 287 do Regimento Interno/TCU, em:
9.1. declarar, de ofício, a nulidade do Acórdão 1448/2020-TCU-Segunda Câmara e, em consonância com o art. 176 do Regimento Interno do TCU, estender essa nulidade aos atos processuais subsequentes à mencionada deliberação;
9.2. considerar prejudicados, por perda de objeto, os Embargos de Declaração opostos pelo Sr. Emidio Pereira de Souza;
9.3. restituir os autos à SecexTCE para que promova a regular citação do embargante e a instrução do feito.
13.	Diante disso, foi elaborada nova instrução preliminar de citação (peça 80) , e, após pronunciamentos favoráveis da Subunidade e Unidade (peças 81-82) , foi enviado o ofício de citação 33841/2021-Seproc ao responsável, com o AR correspondente (peças 84-85) . Foram apresentados pedidos de prorrogação de prazo (peças 86 e 91) e autorizados pelo Gabinete do Ministro Relator (peças 88 e 95) . As alegações de defesa foram anexadas às peças 96 a 101 e 104 a 105.
EXAME TÉCNICO
Alegações de defesa apresentadas pelo responsável 
14.	O responsável faz uma retrospectiva do presente processo, iniciando suas alegações de defesa pelos seguintes tópicos: 
Do objeto da TCE (peça 96, p. 5) 
15.	Alega que a citação do responsável foi efetuada, mesmo tendo sido reconhecida a prescrição decenal expressa no art. 205 do Código Civil na instrução à peça 80, p. 6.  Ainda, defende que, em uma análise sumária das irregularidades referenciadas, percebe-se um nítido descompasso entre a suposta conduta, o resultado a ela atribuído e a base legal adotada, de forma a evidenciar a fragilidade das imputações e a consequente ausência de justa causa para o prosseguimento da Tomada de Contas Especial (peça 96, p. 7) .
16.	Repisa que a TCE se encontra prescrita em sua pretensão punitiva e de ressarcimento, seja se considerado o art. 1º da Lei 9.783/1999, seja se considerado o art. 205 do Código Civil. 
Da prescrição da pretensão sancionatória (peça 96, p. 8-15) 
17.	A alegação apresentada é no sentido de que o decurso do prazo prescricional é de cinco anos e de que o responsável apenas foi citado a apresentar alegações de defesa na presente TCE em 3/8/2021 (peça 85) . Defende que os prazos finais para as prestações de contas em questão expiraram em 15/4/2006 (PNATE/2005) , em 1/3/2007 (BRALF/2006) , 15/4/2010 (PNATE/2009) e em 30/10/2010 (BRALF-2009) , datas a serem consideradas de ocorrência dos supostos fatos e que o lapso temporal entre a data do fato apontado como irregular e a citação, é de mais de 15 (quinze) anos no caso do PNATE/2005, mais de 14 (quatorze) anos no caso do BRALF/2006 e mais de 11 (onze) anos nos casos do PNATE/2009 e BRALF/2009.
18.	Alega que se configuram como intervalos muito superiores ao decurso do prazo prescricional de 5 (cinco) anos, expresso pelo art. 1º da Lei nº 9.873/1999, aplicável aos processos do Tribunal de Contas da União (TCU) , tanto no que se refere à iniciativa de atuação da Corte para instaurar procedimento, assim como para aplicar sanções e imputar débito, conforme entendimento do Supremo Tribunal Federal (STF) - peça 96, p. 9.
19.	Registra, ainda, que não houve, antes da citação do responsável ocorrida em 3/8/2021 (peça 85) , qualquer ato que interrompesse a prescrição das pretensões punitiva e ressarcitória, nos termos do art. 2º e 2º-A da Lei 9.873/1999. Alega que o STF consolidou entendimento de ser quinquenal a prescrição da pretensão sancionatória, passando a referenciar uma mudança de posicionamento de diversas instâncias do poder judiciário, e que todos os ministros do STF já assentaram em suas razões decisórias a prescritibilidade quinquenal da pretensão sancionatória (peça 96, p. 12) . 
20.	Cita que o STJ tem decidido pela incidência do prazo prescricional quinquenal à pretensão sancionatória nos processos de controle, aplicando-se integralmente a Lei 9.783/1999, citando alguns dos processos correspondentes. Faz menção também ao posicionamento do MPF, embora não tenha sido adotado institucionalmente posição uniforme sobre o tema, mas prevalecido em suas manifestações a limitação da pretensão sancionatória do Tribunal de Contas (peça 96, p. 12) . Destaca que alguns dos Tribunais de Contas Estaduais e o do Distrito Federal têm acompanhado o entendimento dos Tribunais Superiores, passando a prever, em seus regimentos internos e decisões colegiadas a aplicação da prescrição quinquenal da pretensão punitiva nos processos (peça 96, p. 13) . 
Da prescrição da pretensão ressarcitória (peça 96, p. 15-) 
21.	Quanto à prescritibilidade da imputação do débito, destaca que o STF foi instado a se manifestar no RE 636.886/AL, oportunidade em que decidiu, ao apreciar o Tema 899, ser "prescritível a pretensão de ressarcimento ao erário fundada em decisão de Tribunal de Contas", superando-se sua jurisprudência pela imprescritibilidade, consolidada a partir do MS nº 26.210 (Relatoria do Ministro Lewandowski, publicado no DJE de 10.01.2008) .
22.	Assim, o julgamento final do Tema 899 teria encerrado intensa discussão sobre a incidência de possível imprescritibilidade das ações de ressarcimento decorrentes de decisões do TCU, em face da ressalva prevista no § 5º do art. 37 da Constituição Federal. Ao interpretar a norma à luz da inteligência conferida pelo legislador constitucional, o STF entendeu, em linhas gerais, não se aplicar a imprescritibilidade a todas as ações de reparação ao erário, em especial as originadas das pretensões da Corte de Contas (peça 96, p. 16) . 
23.	Ele destaca decisão do STF por meio da qual foram rejeitados embargos de declaração no RE 636.886/AL deste tema, que, segundo ele, encerra a discussão sobre a quinquenalidade do lapso temporal, tendo o STF assentado que, firmada a decisão do Tribunal de Contas em acórdão com força de título executivo (arts. 23 e 24 da Lei 8.443/1992) , prescreverá a pretensão ressarcitória nos termos do art. 40 da Lei 6.830/1980 (Lei de Execução Fiscal) c/c art. 140 da Lei 5.172/1966 (peça 96, p. 16) . 
24.	Prossegue afirmando que, embora não transitado em julgado o RE nº 636.886/AL (Tema 899) , o acórdão tem aplicabilidade imediata, nos termos da reiterada jurisprudência do Supremo, sendo o julgamento do paradigma de repercussão geral apto a autorizar a sua incidência imediata às ações que tratem do mesmo tema, independentemente do trânsito em julgado do paradigma (v.g. MS nº 35.446, Rel. Min. Lewandowski; ARE nº 909.527-AgR/RS, Rel. Min. Fux; ARE nº 940.027-AgR/PI, Rel. Min. Rosa Weber e RE nº 611.683- -AgR/DF, Rel. Min. Toffoli) . Nesse passo, as razões de fundamentação trazidas no Acórdão de julgamento do RE 636.886/AL fulminam qualquer tentativa de se restringir a sua aplicabilidade apenas à fase de formação do título executivo, sendo também aplicável nas pretensões ressarcitórias o prazo prescricional de cinco anos na fase antecedente à formação do título executivo (peça 96, p. 17) . 
25.	Portanto, ele entende que por simetria, o prazo quinquenal, em ambas as pretensões, deve ser exatamente o mesmo, pois, segunda assevera, é o que vem sendo aplicado na jurisprudência do STF, a partir das razões decisórias firmadas no MS nº 32.201/DF quanto às pretensões sancionatórias, sendo que a Súmula nº 150 do STF afasta também qualquer tentativa de se distinguir a prescrição nas etapas ao registrar que "prescreve a execução no mesmo prazo de prescrição da ação" (peça 96, p. 18) . 
26.	Diante dos fundamentos apresentados e das decisões do STF, alega que as pretensões se encontram prescritas na TCE, tendo que ser extinta com resolução de mérito (peça 96, p. 19) .  
Da prescrição regida pelo Código Civil 
27.	O responsável cita que a situação dos presentes autos é ainda mais grave posto que, ainda que se reconhecesse a aplicação da prescrição decenal, prevista no Código Civil e seguida pelo TCU, os fatos imputados ao responsável já estariam igualmente prescritos, diante do lapso temporal existente entre a data dos fatos apontados como irregulares e a citação efetuada. Logo, considerando o transcurso de cerca de 15 (quinze) anos no caso do PNATE/2005, mais de 14 (quatorze) anos no caso do BRALF/2006, e mais de 11 (onze) anos nos casos do PNATE/2009 e BRALF/2009, entre a data dos fatos e a citação, restaria evidente que assiste razão ao responsável, visto que, até mesmo com base nos precedentes do Tribunal que, segundo o procurador do responsável, equivocadamente, aplicam o prazo de 10 anos previsto no Código Civil, a prescrição teria alcançado a situação descrita nos autos (peça 96, p. 20) . Ele ressalta que na própria instrução tal fato é mencionado, quando a perspectiva de aplicação de penalidade ao responsável foi considerada alcançada pela prescrição (peça 96, p. 21) . 
Das nulidades 
Da ausência da devida matriz de responsabilização
28.	O responsável alega que não consta da instrução a matriz de responsabilização e que ausência de uma matriz formal e materialmente elaborada na forma da lei, ora em apreço, só reforça a tese debatida nos capítulos anteriores de que não existiam - e ainda não existem - fundamentos suficientes para se imputar os fatos ao Defendente, o que, obviamente, dá ensejo à sua nulidade (peça 96, p. 23) . 
Da violação aos princípios da ampla defesa e do contraditório: Da violação à IN 71/2012 do TCU 
29.	Argumenta que após o transcurso de vários anos, somado à inércia dessa Corte do Contas, também se torna necessário o reconhecimento da impossibilidade de se assegurar a oportunidade do exercício do contraditório, ante a dificuldade de apresentar defesa, bem como de levantar os documentos capazes de comprovar fatos ocorridos há mais de 15 (quinze) anos no caso do PNATE/2005, mais de 14 (quatorze) anos no caso do BRALF/2006, e mais de 11 (onze) anos nos casos do PNATE/2009 e BRALF/2009.
30.	Alega, com isso, que com o objetivo de evitar situações nas quais o transcurso de prazo se torne elemento impeditivo ou impossibilitador para o exercício da ampla defesa, o TCU, por meio do acórdão nº 2.647/2007 e, em seguida com a Instrução Normativa nº 71/2012, passou a reconhecer que a instauração tardia da tomada de contas especial inviabiliza o exercício do contraditório e da ampla defesa, de forma que passou a ser autorizado o arquivamento de tomadas de contas especiais em andamento no âmbito do TCU, quando transcorridos dez anos entre o fato gerador e a primeira notificação do responsável (peça 96, p. 24) . 
31.	Desse modo, afirma que o próprio TCU reconhece expressamente que o transcurso de mais de 10 (dez) entre a data do fato e a notificação impede a produção de provas e prejudica o contraditório e a ampla defesa, citando Acórdãos com esse entendimento, como os de n.  3823/2013-1ª C e 1027/2014-2ª C (peça 96, p. 25) . Logo, a seu ver, a notificação do responsável após a ocorrência dos fatos, fere direitos e garantias fundamentais, como o devido processo legal e a segurança jurídica ao determinar a apresentação de defesa sobre fatos ocorridos há tantos anos, haja vista parte relevante dos documentos utilizados à época não estar mais disponível, sem acesso aos documentos sob a guarda da Prefeitura de Osasco/SP, visto que deixou o cargo de prefeito em 2012 (peça 96, p. 26) .
32.	Assim, tendo em vista que já é consolidado o entendimento de que o chamamento após 10 (dez) anos inviabiliza o exercício da ampla defesa e do contraditório, requer que se reconheça ser imperiosa a aplicação das disposições da IN 71/2012 nos autos, a fim de se determinar o arquivamento da presente Tomada de Contas Especial no que diz respeito ao responsável (peça 96, p. 27) . 
Da ilegalidade da cobrança dos valores já restituídos em 2017, sendo em duplicidade e impossibilidade de bis in idem
33.	Argumenta que os valores cobrados foram restituídos ao FNDE pela Prefeitura de Osasco/SP em dezembro de 2017 conforme notas de liquidação, comprovantes de pagamento anexados e GRU (peça 96, p. 28-31) . Sendo assim, tendo sido os valores restituídos ao FNDE, considera-se ilícita qualquer cobrança dos valores em face do responsável sendo necessário o arquivamento da presente TCE (peça 96, p. 32) .  
34.	Alega que está sendo cobrado ilegalmente por valores concedidos pelo FNDE ao município pelos programas sob análise, mas que foram restituídos em dezembro de 2017. Assim sendo, a cobrança exprimiria violações constitucionais, pois estaria sendo cobrado o valor em duplicidade por valores já recolhidos aos cofres do FNDE, representando, com isso, bis in idem, implicando em um consequente enriquecimento ilícito por parte da União, que perceberia o mesmo montante de forma duplicada (peça 96, p. 33) . 
35.	Diante do exposto, pede a consequente decretação de nulidade da TCE. 
Dos pedidos 
36.	Nesse contexto, o responsável requer: 
i. Seja reconhecida a prescrição da pretensão sancionatória em razão do decurso do prazo quinquenal ou, subsidiariamente, decurso ao prazo decenal aplicado pelo Tribunal de Contas da União em sua jurisprudência; i.2 Sejam reconhecidas as nulidades da presente TCE em razão: (i) do descumprimento dos requisitos da Portaria nº 01/2010 da ADIPLAN; (ii) da violação ao princípio do contraditório.
37.	Ainda, caso assim não se entenda, requer seja arquivada a TCE diante da ausência de conduta ilegal, irregular ou antieconômica do responsável, decorrente da patente bis in idem quanto aos valores cobrados, haja vista todos os valores terem sido restituídos pela Prefeitura Municipal de Osasco/SP em 2017. 
38.	Solicita a sustentação oral (depoimento pessoal) e oitiva de testemunhas bem como requer que as comunicações processuais sejam dirigidas ao representante legal Angelo Longo Ferraro, OAB/DF 37.922 (peça 96, p. 35) . 
Análise das alegações de defesa apresentadas pelo responsável
Da prescrição da pretensão sancionatória e ressarcitória
39.	Quanto à prescrição da pretensão sancionatória, importante mencionar trecho do voto do Ministro Aroldo Cedraz do Acórdão 10876-2020-TCU-2ª C, que abordou o seguinte entendimento sobre esse ponto (peça 67, p. 2) : 
15.	Em relação à questão da prescrição, a despeito dos diversos julgados e fundamentos apresentados pelo embargante, no que diz respeito à pretensão punitiva desta Corte de Contas, vale lembrar que, nos termos do ainda vigente Acórdão 1.441/2016-Plenário (Relator Ministro Benjamin Zymler) , que pacificou o entendimento deste Tribunal sobre esta matéria, a pretensão punitiva do Tribunal de Contas da União subordina-se ao prazo geral de prescrição indicado no art. 205 do Código Civil (dez anos) e sua contagem inicia-se a partir da data de ocorrência da irregularidade sancionada e é interrompida pelo ato que ordenar a citação, a audiência ou oitiva da parte, de modo que a nova instrução a ser realizada neste processo verificará eventual prescrição considerando-se o prazo segundo o entendimento atual deste Tribunal.
40.	Diante disso, na instrução elaborada pela unidade técnica (peça 80) , foi abordado o posicionamento ainda vigente quanto à pretensão punitiva do TCU de acordo com o preceito legal supracitado no voto do Ministro Relator, tendo sido, no caso em exame, a perspectiva de aplicação de penalidade ao responsável alcançada pela prescrição para os programas PNATE/2005 e BRALF/2006, cujos prazos finais para as prestações de contas expiraram em 15/4/2006 e em 1/3/2007, respectivamente. Já para os programas PNATE/2009 e BRALF/2009, observa-se não ter ocorrido a prescrição, haja vista os prazos para as prestações de contas terem expirado em 15/4/2010 (PNATE/2009) e 30/10/2010 (BRALF/2009) e o ato que ordenou a citação ter ocorrido em 20/7/2018, conforme o precedente abaixo mencionado: 
Acórdão 3477/2019-Segunda Câmara | Relator: MARCOS BEMQUERER
A nulidade da citação não implica a nulidade do despacho que ordenou sua realização, permanecendo válida, portanto, a causa de interrupção da prescrição.
41.	Quanto à prescrição para o ressarcimento ao erário, segue trecho do voto do Ministro Relator, por meio do qual é demonstrado o entendimento então vigente do TCU nesse sentido (peça 67, p. 2-3) : 
16. 	Quanto à prescrição para o ressarcimento ao Erário, importa reafirmar, nesta oportunidade, que a jurisprudência desta Corte de Contas ainda é pacífica no sentido de que as ações de ressarcimento movidas pelo Estado contra os agentes causadores de danos ao Erário são imprescritíveis, nos termos do art. 37, § 5º, da Constituição Federal, da Súmula TCU 282 e de farta jurisprudência do Tribunal. 
17. 	Não é do desconhecimento deste Tribunal que, na sessão virtual encerrada no dia 17/04/2020, o Plenário do Supremo Tribunal Federal, ao apreciar o Recurso Extraordinário 636.886, decidiu, em repercussão geral, com 7 votos favoráveis e 3 votos com ressalvas, fixar a tese de que "É prescritível a pretensão de ressarcimento ao Erário fundada em decisão do Tribunal de Contas". Entretanto, a questão ainda está em análise interna pelo TCU, com vista à apresentação de recurso ao STF, prevalecendo, neste momento, a jurisprudência reinante, de modo que não há que se falar em prescrição do débito no prazo de 5 anos, como alega o recorrente. 
18.	 Nesse mesmo sentido tem caminhado os julgados desta Corte de Contas, a exemplo do entendimento acerca da prescrição da pretensão ressarcitória do TCU apresentado pelo Ministro Benjamin Zymler (Acórdão 5.236/2020-TCU-1ª Câmara, Sessão de 05/05/2020) , in verbis:
12.  Enfatizo que estou aplicando a jurisprudência atual desta Corte de Contas sobre a matéria, consolidada na Súmula 282, para a prescrição do débito apurado e, no que tange à eventual aplicação de sanções, no incidente de uniformização de jurisprudência apreciado pelo Acórdão 1.441/2016-Plenário, que adotou o prazo geral de prescrição indicado no art. 205 do Código Civil. Não desconheço que recentemente o Supremo Tribunal Federal, no âmbito do RE 636886/AL, fixou o seguinte enunciado para o Tema 899: "É prescritível a pretensão de ressarcimento ao erário fundada em decisão de Tribunal de Contas". Não obstante essa respeitável decisão, ainda pairam diversas dúvidas sobre a matéria, pois é possível a conclusão de que a deliberação não tratou da prescrição do processo de controle externo levado a cabo perante o Tribunal de Contas da União, mas sim da prescrição intercorrente ocorrida durante a fase de execução do acórdão condenatório do Tribunal. 
13.  A decisão do STF versou sobre recurso extraordinário interposto pela União contra acórdão do Tribunal Regional Federal da 5ª Região que negou provimento a embargos de declaração opostos contra acórdão de sua lavra, assim ementado: 
"EMENTA: TRIBUTÁRIO. PROCESSUAL CIVIL. EXECUÇÃO FISCAL. PROCESSO PARALISADO POR MAIS DE CINCO ANOS. PRESCRIÇÃO INTERCORRENTE. OCORRÊNCIA. 1. Para fins práticos, deve-se observar quando a Fazenda Pública foi intimada a providenciar o andamento do feito. Passados cinco anos sem diligências concretas, ocorre a prescrição intercorrente. Caso haja suspensão na forma do art. 40, da Lei n. 6.830/80, ocorre a extinção se o feito permanecer paralisado por mais de seis anos. 2. Na hipótese dos autos, houve o arquivamento sem baixa do processo em 12.08.1999 e até a data da sentença extintiva do feito em 05.06.2006, a Fazenda Nacional não apresentou nenhuma medida concreta quanto à localização do devedor ou de seus bens. Revela-se, portanto, inequívoca a ocorrência da prescrição intercorrente."
14.  No caso, a Fazenda Pública deixou a ação paralisada por mais de seis anos, o que ensejou a declaração de prescrição intercorrente no aludido caso concreto. Como se vê da leitura da ementa, a questão controversa em discussão naquela deliberação era unicamente a prescrição intercorrente ocorrida durante a fase de execução do acórdão condenatório do Tribunal. 
15.  Com base nessa possível interpretação, a matéria decidida no aludido feito não teria nenhuma repercussão de ordem prática e jurídica na presente tomada de contas especial, cujo título executivo extrajudicial ainda não se formou. Caso a AGU, na execução de eventual decisão condenatória proferida neste feito, deixe de adotar as medidas pertinentes dentro do prazo de cinco anos, aí sim haverá a aplicação da tese emanada no RE 636886, com o reconhecimento da prescrição intercorrente da ação de ressarcimento ao erário fundada em decisão de Tribunal de Contas (a ação de execução fiscal) , pela hipotética inação da Fazenda Pública. 
16.  Ainda que se interprete que a decisão do STF seja também aplicável à tramitação do processo de controle externo no âmbito do TCU, exsurgem outras diversas questões fundamentais para que esta Corte de Contas estabeleça novo tratamento acerca da prescrição do débito e da pretensão punitiva, em particular qual seria o dies a quo (data de ocorrência do fato irregular ou data do seu conhecimento pelo TCU) e as hipóteses de interrupção da prescrição.
17.  Diante de todas as dúvidas ainda existentes sobre a decisão do STF no âmbito do RE 636886, opto por aplicar ao caso em exame a jurisprudência do TCU então existente, que se fundamenta no art. 37, § 5º, da Constituição Federal, no que tange ao ressarcimento do prejuízo, e no art. 205 da Lei 10.406/2002 (Código Civil) , no que se refere à pretensão punitiva." (grifos acrescentados) .
42.	Pois bem. Conforme mencionado no referido voto, o Supremo Tribunal Federal tem se pronunciado no sentido de reconhecer não só a aplicação da prescrição quinquenal com fulcro na interpretação da Lei 9.873/1999, mas também a incidência dos marcos interruptivos do prazo prescricional consignados na referida lei, tantas vezes quanto presentes os suportes fáticos (MS 32201, Relator: Min. Roberto Barroso) . 
43. 	Entendimento que também foi adotado nas seguintes decisões monocráticas: MS 36.054, MS 34.256-MC, MS 35.512 e MS 36.067-MC, todos de relatoria do Min. Ricardo Lewandowski; MS 35.294, MS 35.539 e MS 35.971-TP, todos de relatoria do Min. Marco Aurélio; MS 32.201, Rel. Min. Roberto Barroso, e MS 36.127-MC e MS 35.940-MC, Min. Luiz Fux.
44.	Em relação ao termo inicial da contagem do prazo prescricional, o "caput" do art. 1º da Lei 9.873/1999 oferece solução que não destoa do modelo adotado pelo TCU no incidente de uniformização de jurisprudência, em que se examinou a prescrição da pretensão punitiva, nos termos do Acórdão 1.441/2016-Plenário (Rel. Min. Benjamin Zymler) , com a adição da particularidade de explicitar o caso de infrações permanentes ou continuadas:
a) Regra geral: "data da prática do ato" (o que equivale a "ocorrência da irregularidade sancionada") ;
b) Regra especial: "no caso de infração permanente ou continuada, do dia em que tiver cessado".
45.	A Lei 9.873/1999, no art. 2º, estabelece as causas interruptivas da prescrição punitiva, consoante abaixo transcrito, já na redação conferida pela Lei 11.941/2009:
Art. 2º Interrompe-se a prescrição da ação punitiva:
I - pela notificação ou citação do indiciado ou acusado, inclusive por meio de edital;
II - por qualquer ato inequívoco, que importe apuração do fato;
III - pela decisão condenatória recorrível.
IV - por qualquer ato inequívoco que importe em manifestação expressa de tentativa de solução conciliatória no âmbito interno da administração pública federal.
46.		O quadro a seguir indica alguns eventos processuais, ocorridos no curso de uma TCE (fase interna e externa) - instaurada em razão de irregularidades na aplicação de recursos da União transferidos a entes subnacionais - que poderiam ser enquadrados nas causas de interrupção da prescrição acima apontadas, sem prejuízo, é claro, de outras ocorrências fáticas elegíveis como marco interruptivo, a depender da forma de proceder de cada entidade ou órgão tomador de contas.
	I - pela notificação ou citação do indiciado ou acusado, inclusive por meio de edital;
	 (i) notificação no âmbito do procedimento administrativo de ressarcimento previamente à instauração da TCE;
 (ii) notificação efetuada pelo órgão tomador de contas acerca da instauração da TCE;
 (iii) citação efetuada pelo TCU.
*Data da ciência da notificação ou citação pelos responsáveis ou de publicação do edital no DOU.

	II - por qualquer ato inequívoco, que importe apuração do fato;
* procedimento que evidencie a apuração dos fatos irregulares, com o objetivo quantificar o dano e identificar possíveis responsáveis.
	 (i) relatório de sindicância ou PAD;
 (ii) relatório de apuração de irregularidades referente ao processo administrativo prévio à instauração da TCE;
 (iii) relatórios de fiscalização, pareceres, despachos, informações e memorandos relacionados à apuração dos fatos irregulares;
 (iv) relatório do tomador de contas;
 (v) relatório do controle interno; 
 (vi) termo de instauração ou designação de instauração da TCE;
 (vii) autuação da TCE no TCU; entre outras causas.
*Há quem inclua nesse grupo diligências que comprovam providências do responsável sobre as irregularidades investigadas.

	III - pela decisão condenatória recorrível.
	 (i) Verifica-se apenas no âmbito do TCU com a data da prolação do acórdão condenatório recorrível.

	IV - por qualquer ato inequívoco que importe em manifestação expressa de tentativa de solução conciliatória no âmbito interno da administração pública federal.
	 (i) pedido de parcelamento;
 (ii) pagamento parcial do débito;
 (iii) qualquer manifestação do responsável que demonstre claramente a sua intenção de recolher o débito.

47.	Bem se vê, portanto, que haveria uma multiplicidade de causas de interrupção da prescrição, conforme se depreende do art. 2º da Lei 9.873/1999. Tal exegese encontra respaldo em precedentes do STF, a exemplo do que se decidiu no julgamento do MS 36067 (Rel. Min. Ricardo Lewandowski) , com destaque para trecho do voto em que o Relator reconhece cinco causas de interrupção da prescrição, in verbis:
 (...) Assim, faz-se necessário levar em consideração que, apesar de os fatos objeto da apuração conduzida pela Corte de Contas remontarem aos anos de 1999 e 2000, período no qual o impetrante era Secretário de Saúde municipal, o Tribunal de Contas da União deu prosseguimento à tomada de contas especial por ter constatado a ocorrência de 5 causas interruptivas da prescrição, a saber: a) relatório de auditoria em conjunto realizada pelo Denasus e pela Secretaria Federal de Controle, lavrado em 06/07/2001, sendo este, certamente, um ato inequívoco que importou a apuração do fato (art. 2º, II, da Lei n. 9.873/1999) ; b) instauração de Tomada de Contas Especial pelo FNS, ocorrida em 05/10/2005, sendo este também, certamente, um ato inequívoco que importou a apuração do fato  (art. 2º, II, da Lei n. 9.873/1999) ; c) a autuação da presente Tomada de Contas Especial no âmbito do Tribunal de Contas da União, ocorrida em 12/08/2008, sendo este também, certamente, um ato inequívoco que importou a apuração do fato (art. 2º, II, da Lei n. 9.873/1999) ; d) o ato que ordenou a citação do responsável, ora impetrante, ocorrida em 12/07/2010 (art. 2º, I, da Lei n. 9.873/1999) ; e e) o exercício do poder punitivo ocorrido em 20/06/2012, data da prolação do Acórdão 1563/2012-Plenário (art. 2º, III, da Lei n. 9.873/1999) .
48.	No caso concreto, tendo como parâmetro a tese firmada pelo STF, no RE 636.886, no sentido de que ambas as pretensões do TCU (sancionatória e ressarcitória) sujeitam-se ao prazo prescricional de 5 anos previsto na Lei 9.873/1999, considerando, ainda, o sistema prescricional descrito na citada lei, inclusive as causas de suspensão e de interrupção da prescrição, tem-se os seguintes eventos processuais:
a) Termo inicial da contagem do prazo (datas da ocorrência da irregularidade) :  em 15/4/2006 (PNATE/2005) , em 1/3/2007 (BRALF/2006) , 15/4/2010 (PNATE/2009) e em 30/10/2010 (BRALF/2009) ;
b) Notificações sobre a irregularidade, enviados pela autoridade administrativa ao responsável acerca da omissão no dever legal de prestar contas dos recursos federais recebidos: 
Pnate/2005: 7.388/2006 - Dipra/Copra/CGCap/Difin/FNDE, de 26/5/2006 (peça 1, p. 45-46) ; Bralf/2006: 61.392/2007- Dipra/Copra/CGCap/Difin/FNDE, de 27/10/2008 (peça 1, p. 52-53) ; Pnate/2009: 95.684/2010 - Dipra/Copra/CGCap/Difin/FNDE, de 29/6/2010 (peça 1, p. 57-58) ; e Bralf/2009: 106.429/2010 - Dipra/Copra/CGCap/Difin/FNDE, de 16/12/2010 (peça 1, p. 61-62) .
c) O FNDE verificou a omissão no dever legal de prestar contas dos recursos repassados nas seguintes informações: 
Pnate/2005: Informação 689/2011-Dipra/Copra/CGCap/ Difin/FNDE, de 8/7/2011 (peça 1, p.50) ; Bralf/2006: Informação 117/2012-Dipra/Copra/CGCap/ Difin/FNDE, de 31/5/2012 (peça 1, p. 55) ; Pnate/2009: Informação 462/2011-Dipra/Copra/CGCap/Difin/FNDE, de 24/3/2011 (peça 1, p. 59) ; Bralf/2009: Informação 95/2012-Dipra/Copra/CGCap/ Difin/FNDE, de 8/5/2012 (peça 1, p. 63) .
d) Relatório de TCE 147/2016 (peça 2, p. 55-62) , de 9/12/2016, concluindo-se pelo prejuízo no valor total dos recursos repassados imputado ao Sr. Emídio Pereira de Souza, prefeito municipal à época dos fatos. 
e) Data de autuação da tomada de contas especial no TCU: 30/8/2017.
49.	Analisando-se as datas da prática dos atos irregulares, bem como os eventos processuais que se sucederam, conforme acima enumerados, os quais teriam o condão de interromper o curso do prazo prescricional, de acordo com o art. 2º da Lei 9.873/1999, observa-se que transcorreram mais de 5 (cinco) anos entre as datas da alínea "b" e o relatório de TCE (alínea "d") para o PNATE/2005 e BRALF/2006, mas não para o PNATE/2009 e BRALF/2009.
50.	Além disso, o caso tratado no RE 636.886 (tema 899 da repercussão geral) diz respeito à fase de execução judicial de deliberação do Tribunal de Contas, tanto assim que, para deslindá-lo, foi necessária a aplicação da Lei 6.830/1980 (Lei de Execuções Fiscais) , diploma legal evidentemente inaplicável à fase que antecede a formação do título executivo extrajudicial do TCU, caracterizada pela atuação do órgão de controle externo até a prolação do acórdão.
51.            Veja-se que foram opostos embargos declaratórios contra a referida decisão do STF, os quais foram rejeitados pela maioria da Suprema Corte (Plenário, Sessão Virtual de 13.8.2021 a 20.8.2021) , confirmando, portanto, a abrangência da deliberação prolatada na fixação do tema 899, razão por que se deve adotar a orientação prevalente no TCU, no sentido de que a matéria ali tratada alcançaria tão somente a fase judicial de cobrança do título extrajudicial, não atingindo os processos de controle externo, mantendo-se, desse modo,  a interpretação adotada pela Suprema Corte, em 2008, no Mandado de Segurança - MS 26.210, oportunidade em que foi definida a tese da imprescritibilidade das ações de ressarcimento ao erário:
A suspensão pelo STF das demandas nas quais esteja em questão a prescritibilidade da pretensão de ressarcimento ao erário com base em decisão de tribunal de contas (RE 636.886/STF) alcança tão somente a fase judicial de cobrança do título extrajudicial, não atingindo os processos de controle externo em trâmite. Até julgamento definitivo em contrário pelo STF, permanece o entendimento do TCU acerca da imprescritibilidade das pretensões de ressarcimento decorrentes de tomadas de contas especiais. (Acórdão 1267/2019-Plenário, Relator: Min. AROLDO CEDRAZ) 
A suspensão pelo STF das demandas nas quais esteja em questão a prescritibilidade da pretensão de ressarcimento ao erário com base em decisão de tribunal de contas (RE 636.886/STF) alcança tão somente a fase judicial de cobrança do título extrajudicial, não atingindo os processos de controle externo em trâmite. Até julgamento definitivo em contrário pelo STF, permanecem imprescritíveis as pretensões de ressarcimento decorrentes de tomadas de contas especiais. (Acórdão 7930/2018-Segunda Câmara, Relatora: Min. ANA ARRAES) .
52.	Por outro lado, especificamente quanto à prescrição da pretensão punitiva, verifica-se que o Acórdão 1.441/2016-Plenário, Relator Ministro Benjamin Zymler, que uniformizou a jurisprudência sobre essa questão, subordinou tal prescrição ao prazo geral indicado no art. 205, do Código Civil, que é de dez anos, contado da data de ocorrência da irregularidade sancionada, nos termos do art. 189, do Código Civil, sendo este prazo interrompido pelo ato que ordenar a citação, a audiência ou a oitiva do responsável.
53.	No caso em exame, conforme já abordado nesta instrução, a perspectiva de aplicação de penalidade ao responsável alcançada pela prescrição é observada para os programas PNATE/2005 e BRALF/2006, cujos prazos finais para as prestações de contas expiraram em 15/4/2006 e em 1/3/2007, respectivamente. Já para os programas PNATE/2009 e BRALF/2009, não ocorreu a prescrição, haja vista os prazos para as prestações de contas terem expirado em 15/4/2010 (PNATE/2009) e 30/10/2010 (BRALF/2009) e o ato que ordenou a citação ter ocorrido em 20/7/2018, conforme o precedente abaixo mencionado: 
Acórdão 3477/2019-Segunda Câmara | Relator: MARCOS BEMQUERER
A nulidade da citação não implica a nulidade do despacho que ordenou sua realização, permanecendo válida, portanto, a causa de interrupção da prescrição.
54.	Portanto, diferente do entendimento esposado pelos responsáveis, configurou-se a prescrição sancionatória apenas em relação aos programas PNATE/2005 e BRALF/2006 e não para os programas PNATE/2009 E BRALF/2009. 
Da ausência da matriz de responsabilização
55.	Sobre esse ponto alegado pelo responsável, convém esclarecer que matriz é uma ferramenta interna de organização da apuração da responsabilidade individual do agente público. Aliás, a ausência da matriz não implica nenhum tipo de nulidade processual. Do ponto de vista do exercício do contraditório e da ampla defesa, o fundamental é que as irregularidades estejam descritas na instrução, a fim de que o responsável possa se defender dos fatos que lhe são imputados e que, supostamente, causaram dano ao erário. Dito de outro modo, o responsável precisa ter clareza quanto às irregularidades que lhe são atribuídas e a conduta que praticou como causadora do dano apurado nos autos. Se tais elementos constam da instrução, o direito de defesa poderá ser exercido na sua plenitude, de forma que nenhuma nulidade poderia ser impingida ao processo sancionador que obedeceu e o observou a individualização da responsabilidade, ainda que formalmente não conste a "matriz de responsabilização", repisa-se, ferramenta que atende a processo de trabalho interno do TCU.
56.	Desse modo, conforme consta da instrução à peça 80, estão devidamente demonstrados os elementos caracterizadores da irregularidade cometida, a conduta praticada, o nexo causal e a culpabilidade correspondente, não sendo procedente a alegação de defesa apresentada. 
Da violação aos princípios da ampla defesa e do contraditório: Da violação à IN 71/2012 do TCU 
57.	Alega que houve 	o longo transcurso do tempo entre a ocorrência do fato gerador e a notificação do responsável, vindo a impossibilitar a oportunidade do exercício do contraditório ante a dificuldade de apresentar defesa. No entanto, conforme consta dos autos, o FNDE verificou a omissão no dever legal de prestar contas dos recursos repassados nas respectivas informações sobre os programas, tendo em vista a emissão de notificações ao responsável sobre a omissão no dever legal de prestar contas dos recursos federais recebidos, não tendo sido atendidas. Inclusive, tal informação consta do Relatório de TCE (peça 2, p. 55-62) , bem como da instrução elaborada à peça 6, cujo trecho segue a seguir (peça 6, p. 3) : 
14. Da análise dos autos, verifica-se que foi dada oportunidade de defesa ao agente responsabilizado, em obediência aos princípios constitucionais que asseguram o direito ao contraditório e à ampla defesa (art. 5, inciso LV, da Constituição Federal) , tendo em vista a notificação realizada por meio dos ofícios Dipra/Copra/CGCap/Difin/FNDE e respectivos Avisos de Recebimento, em: 
14.1. Pnate/2005: n.7.388/2006, de 26/5/2006 (peça 1, p. 45-46) ; 
14.2. Bralf/2006: n. 61.392/2007, de 27/10/2008 (peça 1, p. 52-53) ; 
14.3. Pnate/2009: n. 95.684/2010, de 29/6/2010 (peça 1, p. 57-58) ; 
14.4. Bralf/2009: n. 106.429/2010, de 16/12/2010 (peça 1, p. 61-62) . 
15. Entretanto, o Sr. Emídio Pereira de Souza (CPF XXX.426.958-XX) , prefeito municipal de Osasco/SP, gestões 2005 a 2008 e 2009 a 2012 se manteve silente e não recolheu o montante devido aos cofres do FNDE, razão pela qual a sua responsabilidade deve ser mantida.
58.	Ou seja, considerando as respectivas datas de ocorrência da irregularidade, em 15/4/2006 (PNATE/2005) , em 1/3/2007 (BRALF/2006) , 15/4/2010 (PNATE/2009) e em 30/10/2010 (BRALF/2009) , nota-se que o responsável foi notificado pela autoridade administrativa logo após as respectivas ocorrências, mas optou por não apresentar suas considerações. Embora o Relatório de TCE tenha sido finalizado em 9/12/2016, o responsável já havia sido notificado das irregularidades, sem ter tomado nenhuma providência com vistas à sua regularização. Convém ressaltar, ainda, que o processo foi autuado no âmbito deste TCU em 30/8/2017, meses depois da conclusão do Relatório de TCE, não representando inércia deste órgão conforme salientado pelo procurador do responsável. 
59.	Ademais, conforme reza a jurisprudência desta Corte de Contas, o longo transcurso de tempo entre a ocorrência do ato irregular e a citação não é razão suficiente, por si só, para o arquivamento da tomada de contas especial, sem exame de mérito. É preciso que, além disso, fique demonstrado efetivo prejuízo à ampla defesa (Acórdão 25/2022-1ª Câmara, Relator Augusto Sherman) . Complementando esse entendimento, a jurisprudência também prevê que comprovada a ciência pelo responsável quanto à apuração de irregularidades a ele imputadas antes do prazo de dez anos entre os fatos analisados e sua citação pelo TCU, ou seja, durante os procedimentos de exame das contas pelo concedente ou no curso da fase interna da tomada de contas especial, não fica configurado prejuízo à defesa em decorrência desse lapso temporal (Acórdão 16643/2021-1ª Câmara, Relator Vital do Rêgo e Acórdão 8982/2020-2ª Câmara, Relator Marcos Bemquerer) .
60.	Ademais, o dever de prestar contas, de matriz constitucional, é inerente à gestão de recursos públicos, constituindo um dos pilares do sistema republicano. A sua ausência significa não somente o descumprimento da Constituição e da legislação em vigor, mas a violação da transparência na prática dos atos de gestão, a ausência de comprovação da lisura no trato com a coisa pública, a possibilidade sempre presente de que a totalidade dos recursos públicos federais, transferida ao Município, tenha sido integralmente desviada, em benefício de administrador ímprobo, ou de pessoas por ele determinadas. Pela concreta violação de normas e princípios fundamentais, a exemplo do da legalidade, moralidade e publicidade, não deve ser tolerado tal comportamento por parte do administrador. Na hipótese dos autos, o responsável vem infringindo esse dever desde o órgão de origem, tendo já rejeitado diversas oportunidades de prestar contas, preferindo não o fazer.
Da ilegalidade da cobrança dos valores já restituídos em 2017, sendo em duplicidade e impossibilidade de bis in idem
61.		Afirma-se que os valores cobrados em forma de débito apurado foram restituídos ao FNDE pela Prefeitura de Osasco/SP em dezembro de 2017, conforme notas de liquidação, comprovantes de pagamento anexados e GRU (peça 96, p. 28-31) . Sendo assim, tendo sido os valores restituídos ao FNDE, a defesa considera como ilícita qualquer cobrança dos valores em face do responsável, sendo necessário o arquivamento da presente TCE.
62.	 Pois bem. Constam das alegações de defesa apresentadas documentos referentes à suposta restituição de recursos dos programas sob análise, tais como: notas de liquidação e pagamento, GRU, e comprovantes bancários de pagamento oriundos da Prefeitura do Município de Osasco em benefício do Fundo Nacional de Desenvolvimento da Educação. Da mesma forma, consta documento elaborado pelo Sr. Emídio Pereira de Souza endereçado à Prefeitura Municipal de Osasco, datado de 26/8/2021 (peça 105, p. 2) e ofício 114/2021 em resposta, datado de 9/11/2021 informando sobre a suposta restituição de recursos dos respectivos programas (peça 9, p. 1) . 
63.	Em análise do documento elaborado pelo Sr. Emídio Pereira de Souza, este solicita à Prefeitura de Osasco a disponibilização de cópia integral dos documentos referentes aos recursos repassados ao município de Osasco, no âmbito do PNATE, exercícios 2006 e 2009, incluindo o processo referente ao chamamento público, o processo de execução dos programas, os relatórios técnicos e comprovantes de pagamento, bem como os documentos referentes à prestação de contas. Entretanto, o responsável não apresentou tal documentação a este Tribunal, não sendo possível comprovar a devida execução dos programas. 
64.	Por outro lado, ele afirma que a Prefeitura efetuou a restituição dos valores repassados referentes aos respectivos Programas. Primeiramente, constatou-se que os valores restituídos não correspondem aos valores efetivamente repassados, pois, enquanto os primeiros totalizam um montante de R$ 446.882,23, sendo R$ 12.987,25 referente ao PNATE 2005 e 2009 e R$ 433.894,98 referente ao BRALF 2006 e 2009, os valores efetivamente repassados totalizam R$ 152.825,53, sendo R$ 3.585,54 relativo ao PNATE 2005 e 2009 e R$ 149.239,99 relativo ao BRALF 2006 e 2009. 
65.	Entretanto, cabe ressaltar que tais valores não precisam ser, necessariamente equivalentes, considerando que a restituição deve levar em conta atualização monetária e rendimentos. Assim, lançando os valores repassados no sistema débito (peças 106-107) e atualizando-os, com juros, até a data do pagamento das GRU´s recolhidas (dezembro/2017) , obtém-se valor muito próximo ao valor restituído total de R$ 446.882,23, conforme demonstrado abaixo:
	Programas
	Valores repassados
Em R$
	Valores restituídos
Em R$
	Valores atualizados com juros no sistema débito
Em R$

	PNATE 2005 e 2009
	3.585,54
	12.987,25
	13.089,41

	BRALF 2006 e 2009
	149.239,99
	433.894,98
	437.239,89

	Total
	152.825,53
	446.882,23
	450.329,30

66.	Além disso, esta unidade técnica checou os códigos constantes das GRU´s de restituição, conforme instruções de preenchimento de guias para devolução de saldos e débitos apurados do Portal do FNDE e constatou que os recolhimentos foram efetivamente efetuados ao FNDE, constando identificação dos programas em questão, conforme códigos utilizados, sintetizados abaixo: 
	Programas
	Nº referência GRU
	Valor restituído 
Em R$
	Localização nos autos

	PNATE 2005
	032005
	12.532,98
	Peça 98, p. 4

	PNATE 2009
	032009
	454,27
	Peça 97, p. 2

	BRALF 2006
	102006
	333.955,41
	Peça 100, p. 3

	BRALF 2009
	102009
	99.939,57
	Peça 99, p. 3

67.	Assim, a fim de checar as restituições efetuadas, esta unidade técnica consultou os extratos bancários das contas dos programas por meio dos sistemas informatizados do TCU, onde foram constatadas as seguintes movimentações nos períodos a seguir: 
PNATE 2005 e 2009
	Datas
	Tipo de movimentação
	D/C
	Valores em R$
	Origem
	Destino

	9/5/2005
	Ordem bancária
	C
	1.128,88
		
	9/5/2005
	Ordem bancária
	C
	1.128,88
		
	3/6/2005
	Ordem bancária
	C
	1.128,88
		
	9/8/2006
	Aplicação em BB FIX
	D
	3.386,64
		
	5/10/2007
	Estorno de Débito
	C
	62,52
		
	5/10/2007
	Pagamento de título
	D
	62,52
		
	22/4/2008
	Resgate BB FIX
	C
	3.715,31
		
	22/4/2008
	Aplicação em BB FIX
	D
	3.715,31
		
	6/5/2009
	Ordem bancária
	C
	9,94
		
	19/5/2009
	Ordem bancária
	C
	9,94
		
	8/6/2009
	Ordem bancária
	C
	9,94
		
	17/6/2009
	Ordem bancária
	C
	29,84
		
	17/6/2009
	Ordem bancária
	C
	29,84
		
	17/6/2009
	Ordem bancária
	C
	29,84
		
	2/7/2009
	Ordem bancária
	C
	29,84
		
	2/7/2009
	Ordem bancária
	C
	9,94
		
	4/8/2009
	Ordem bancária
	C
	9,94
		
	4/8/2009
	Ordem bancária
	C
	29,84
		
	29/7/2010
	Resgaste BB FIX
	C
	4.267,72
		
	29/7/2010
	Aplicação em BB FIX
	D
	4.466,62
		
	28/12/2016
	Resgate BB FIX
	C
	6.744,95
		
	28/12/2016
	Aplicação em BB FIX
	D
	6.744,95
		
	7/12/2017
	Transferência recebida
	C
	5.865,72
	Município de Osasco
	
	7/12/2017
	Aplicação em BB FIX
	D
	5.414,25
		
	7/12/2017
	Pagto via auto-atendimento BB
	D
	454,27
		Ministério da Economia

	7/12/2017
	Transferência recebida
	C
	2,8
	Município de Osasco
	
	8/12/2017
	Resgate BB FIX
	C
	12.537,10
		
	11/12/2017
	Pagto via auto-atendimento BB
	D
	12.532,98
		Ministério da Economia

	11/12/2017
	Transferência enviada
	D
	4,12
		
68.	Como já assinalado nos autos (peça 1, p. 38-39) , as ordens bancárias relativas ao PNATE 2005 e 2009 constam dos extratos supracitados, totalizando o montante de R$ 3.585,54. Conforme informado pelo responsável, foram efetuadas restituições por meio de GRU´s em 7/12/2017 no valor de R$ 454,27 e em 11/12/2017 de R$ 12.532,98 (peça 97 e 98) e confirmadas nos extratos supra citados. No caso em tela, observa-se que não ocorreram movimentações financeiras relativas a pagamentos a fornecedores e/ou transferências bancárias a débito do programa, mas somente aplicações financeiras, transferências recebidas do próprio Município de Osasco e as respectivas restituições mencionadas. Nesse contexto, entende-se não haver débito a ser imputado, pois, de fato, os recursos recebidos (R$ 3.585,54) foram integralmente restituídos, estando aglutinados com valores referentes, também, a transferências de terceiros recebidas na conta do programa
BRALF 2006 E 2009
	Datas
	Tipo de movimentação
	D/C
	Valores em R$
	Origem
	Destino

	10/8/2006
	Ordem bancária
	C
	19.904,00
		
	15/8/2006
	Aplicação em BB FIX
	D
	19.904,00
		
	4/10/2006
	Ordem bancária
	C
	16.064,00
		
	5/10/2006
	Aplicação em BB FIX
	D
	16.064,00
		
	13/10/2006
	Ordem bancária
	C
	16.064,00
		
	16/10/2006
	Aplicação em BB FIX
	D
	16.064,00
		
	7/11/2006
	Ordem bancária
	C
	16.064,00
		
	9/11/2006
	Pagtos diversos autorizados
	D
	8.458,00
		
	9/11/2006
	Resgate BB FIX
	C
	20.548,00
		
	9/11/2006
	Aplicação em BB FIX
	D
	16.064,00
		
	9/11/2006
	Pagtos diversos autorizados
	D
	8.662,00
		
	9/11/2006
	Pagtos diversos autorizados
	D
	3.428,00
		
	28/11/2006
	Pagtos diversos autorizados
	D
	3.899,00
		
	28/11/2006
	Resgate BB FIX
	C
	10.973,00
		
	28/11/2006
	Pagtos diversos autorizados
	D
	2.845,00
		
	28/11/2006
	Pagtos diversos autorizados
	D
	4.229,00
		
	8/12/2006
	Pagtos diversos autorizados
	D
	4.784,00
		
	8/12/2006
	Pagtos diversos autorizados
	D
	2.775,00
		
	8/12/2006
	Pagtos diversos autorizados
	D
	3.949,00
		
	8/12/2006
	Resgate BB FIX
	D
	11.508,00
		
	21/12/2006
	Ordem bancária
	C
	36.143,99
		
	22/12/2006
	Aplicação em BB FIX
	D
	36.143,99
		
	28/12/2006
	Emissão de DOC
	D
	5.424,00
		
	28/12/2006
	Emissão de DOC
	D
	4.159,00
		
	28/12/2006
	Emissão de DOC
	D
	1.644,00
		
	28/12/2006
	Resgate BB FIX
	C
	11.227,00
		
	8/3/2007
	Pagtos diversos autorizados
	C
	60
		
	8/3/2007
	Pagtos diversos autorizados
	D
	100
		
	8/3/2007
	Pagtos diversos autorizados
	D
	10.244,00
		
	8/3/2007
	Pagtos diversos autorizados
	D
	7.236,00
		
	8/3/2007
	Pagtos diversos autorizados
	D
	100
		
	8/3/2007
	Resgate BB FIX
	C
	4.665,00
		
	20/4/2007
	Pagtos diversos autorizados
	D
	10.370,00
		
	20/4/2007
	Emissão de DOC
	D
	590
		
	20/4/2007
	Resgate BB FIX
	C
	10.960,00
		
	17/5/2007
	Pagtos diversos autorizados
	D
	10.820,00
		
	17/5/2007
	Resgate BB FIX
	C
	10.820,00
		
	25/10/2007
	Estorno de débito
	C
	100
		
	25/10/2007
	Estorno de débito
	C
	100
		
	25/10/2007
	Estorno de débito
	C
	60
		
	9/12/2008
	Resgate BB FIX
	C
	9.050,07
		
	24/12/2008
	Pagtos diversos autorizados
	D
	9.310,07
		
	30/9/2009
	Ordem bancária
	C
	45.000,00
		
	30/9/2009
	Aplicação em BB FIX
	D
	45.000,00
		
	28/12/2016
	Resgate BB FIX
	C
	84.577,68
		
	28/12/2016
	Aplicação em BB FIX
	D
	84.577,68
		
	11/12/2017
	Resgate BB FIX
	C
	91.449,64
		
	14/12/2017
	Transferência recebida
	C
	342.445,34
	Município de Osasco
	
	14/12/2017
	Pagto via auto-atendimento BB
	D
	99.939,57
		Ministério da Economia

	14/12/2017
	Pagto via auto-atendimento BB
	D
	333.955,41
		Ministério da Economia

69.	No que tange ao Programa Brasil Alfabetizado (BRALF) , algumas movimentações ocorridas são distintas daquelas verificadas no Programa PNATE. Verifica-se, nesse caso, pagamentos diversos efetuados, bem como emissão de DOC, sem identificação do destinatário no período de 2006 a 2008, decorrentes dos recursos federais recebidos comprovados por meio das ordens bancárias emitidas. Nesse contexto, diante da inexistência de documentação referente à prestação de contas, não se mostra possível validar os desembolsos ocorridos de forma a estabelecer o nexo causal entre os recursos recebidos e desembolsos efetuados. Vale ressaltar, ainda, que os desembolsos correspondem, praticamente, ao valor total repassado, conforme demonstrado na tabela abaixo: 
	Datas
	Tipo de movimentação
	Entradas 
Em R$ 
	Saídas 
Em R$

	10/8/2006
	Ordem bancária
	19.904,00
	
	4/10/2006
	Ordem bancária
	16.064,00
	
	13/10/2006
	Ordem bancária
	16.064,00
	
	7/11/2006
	Ordem bancária
	16.064,00
	
	9/11/2006
	Pagtos diversos autorizados
		8.458,00

	9/11/2006
	Pagtos diversos autorizados
		8.662,00

	9/11/2006
	Pagtos diversos autorizados
		3.428,00

	28/11/2006
	Pagtos diversos autorizados
		3.899,00

	28/11/2006
	Pagtos diversos autorizados
		2.845,00

	28/11/2006
	Pagtos diversos autorizados
		4.229,00

	8/12/2006
	Pagtos diversos autorizados
		4.784,00

	8/12/2006
	Pagtos diversos autorizados
		2.775,00

	8/12/2006
	Pagtos diversos autorizados
		3.949,00

	21/12/2006
	Ordem bancária
	36.143,99
	
	28/12/2006
	Emissão de DOC
		5.424,00

	28/12/2006
	Emissão de DOC
		4.159,00

	28/12/2006
	Emissão de DOC
		1.644,00

	8/3/2007
	Pagtos diversos autorizados
		60

	8/3/2007
	Pagtos diversos autorizados
		100

	8/3/2007
	Pagtos diversos autorizados
		10.244,00

	8/3/2007
	Pagtos diversos autorizados
		7.236,00

	8/3/2007
	Pagtos diversos autorizados
		100

	8/3/2007
	Pagtos diversos autorizados
		4.665,00

	20/4/2007
	Pagtos diversos autorizados
		10.370,00

	20/4/2007
	Emissão de DOC
		590

	17/5/2007
	Pagtos diversos autorizados
		10.820,00

	25/10/2007
	Estorno de débito
	100
	
	25/10/2007
	Estorno de débito
	100
	
	25/10/2007
	Estorno de débito
	60
	
	24/12/2008
	Pagtos diversos autorizados
		9.310,07

	Total
		104.499,99
	107.751,07

*Foram desconsideradas as informações de resgate e aplicação financeira, somente se detendo aos recursos recebidos e desembolsos efetuados. Inclusive, a diferença observada no total apurado entre os desembolsos e recebimentos se refere ao rendimento de aplicação financeira.
70.	Com base no acima exposto, observa-se que grande parte dos recursos federais recebidos foram efetivamente utilizados pelo ex-gestor, totalizando gastos na ordem de R$ 107.751,07, sem, no entanto, tê-los demonstrado por meio de documentação comprobatória quanto à sua utilização no programa correspondente, que deveria tê-lo sido feito por meio da apresentação da prestação de contas. 
71.	Ocorre que, embora o responsável tenha alegado ter sido feita a restituição dos valores pela Prefeitura de Osasco em dezembro de 2017, como se observa nos extratos acima transcritos, nota-se que, além da ordem bancária referente aos recursos federais de R$ 45.000,00, feita em 30/9/2009, houve uma transferência recebida na conta em 14/12/2017 no valor de R$ 342.445,34 do próprio município. Além destas operações, não houve movimentação financeira relativa a pagamentos de fornecedores, emissão de DOC e afins, somente aplicação financeira a partir do recebimento da ordem bancária de R$ 45.000,00. Finalmente, em 14/12/2017, foi feita a restituição aos cofres do Ministério da Economia, no valor total de R$ 433.894,98. Observa-se, portanto, que o valor referente à ordem bancária recebida de R$ 45.000,00, somado ao valor depositado em aplicação financeira na ordem de R$ 91.449,64 e ao valor de transferência recebida de R$ 342.445,34, corresponde ao valor total restituído aos cofres públicos. 
72.		Desse modo, verifica-se que o município ressarciu os cofres da União quanto aos pagamentos sem identificação do beneficiário efetuados pelo ex-gestor na execução dos recursos federais transferidos à conta do BRALF, exercícios 2006 e 2009. Em casos assim, em que o ato danoso decorrente de ilícito praticado pelo gestor é indenizado mediante recursos próprios do município, preserva-se o erário federal; porém, com evidente prejuízo aos cofres municipais.
73.	Em tais situações, conforme prevê a jurisprudência vigente, o Tribunal tem negado quitação ao responsável (concedendo-a ao município) , por vezes multando o gestor, e alertando as instâncias de controle locais como o Tribunal de Contas e Ministério Público estaduais. Como exemplos de julgados nesse sentido, citem-se os Acórdãos 604/2003-2ª Câmara (relator: Ministro Benjamin Zymler) e 150/2001-Plenário (relator: Ministro Benjamin Zymler) , abaixo transcritos: 
Acórdão 604/2003 - Segunda Câmara, Relator: BENJAMIN ZYMLER
Sumário: Auditoria na aplicação de recursos do FUNDEF. Irregularidades. Conversão dos autos em Tomada de Contas Especial. Citação. Alegações de defesa incapazes de elidir as irregularidades das contas. Recolhimento do valor devido pelo Município. Inexistência de débito. Quitação ao Município. Contas irregulares do Sr. José Olímpio Rodrigues, sendo-lhe aplicada multa. Fixação de prazo para recolher o valor devido. Comunicação a diversos órgãos.
Quanto à responsabilização do gestor, mesmo diante do recolhimento do débito ao concedente, as contas devem ser julgadas irregulares com aplicação de multa, em decorrência da permanência de irregularidade grave, referente à realização de pagamento sem identificação dos beneficiários, o que compromete a comprovação do nexo entre s valores transferidos e as despesas realizadas, com fulcro no art. 19, parágrafo único, da Lei 8.443/1992. Nesse sentido, a título exemplificativo menciona-se os Acórdão 5141/2019-TCU-Primeira Câmara, 2.020/2018-TCU-2ª Câmara e 9.716/2017-TCU- 2ª Câmara, em que, mesmo diante do recolhimento antes do julgamento por esse Tribunal, remanesceu a irregularidade das contas e a necessidade de sanção aos responsáveis.
Acórdão 1695/2021-Segunda Câmara. Relator AROLDO CEDRAZ
Enunciado
A quitação de débito de responsabilidade do prefeito pelo município elide a dívida, mas não impede o julgamento pela irregularidade das contas do gestor, com aplicação de multa, sem prejuízo de ciência ao Ministério Público para adoção das medidas cabíveis em face do ressarcimento da dívida com recursos municipais.
74.	Portanto, considera-se pertinente propor que as alegações de defesa apresentadas pelo responsável sejam parcialmente acatadas, afastando-se o débito apurado, haja vista a quitação ter sido feita pelo respectivo município, porém, que suas contas sejam julgadas irregulares, com fundamento no art. 16, inciso III, alíneas a) e c) , da Lei 8.443/1992, aplicando-lhe a multa prevista no art. 58, inciso I, da Lei 8.443/1992, em decorrência da permanência de irregularidades graves, como a omissão no dever de prestar contas, o não cumprimento do prazo para apresentá-las e a realização de pagamento sem identificação dos beneficiários, o que compromete a comprovação do nexo entre s valores transferidos e as despesas realizadas, com fulcro no art. 19, parágrafo único, da Lei 8.443/1992. 
72.	Ademais, propõe-se informar às instâncias de controle locais como o Tribunal de Contas e Ministério Público estaduais para fins de adoção das medidas cabíveis em face do ressarcimento da dívida com recursos municipais.  
Prescrição da pretensão punitiva
73.	Vale ressaltar que a pretensão punitiva do TCU, conforme Acórdão 1.441/2016-TCU-Plenário, Relator Min. Benjamin Zymler, que uniformizou a jurisprudência acerca dessa questão, subordina-se ao prazo geral de prescrição indicado no art. 205 do Código Civil, que é de dez anos, contado da data de ocorrência da irregularidade sancionada, nos termos do art. 189 do Código Civil, sendo este prazo interrompido pelo ato que ordenar a citação, a audiência ou a oitiva do responsável. 
74. 	No caso em exame, a perspectiva de aplicação de penalidade ao responsável foi alcançada pela prescrição para os programas PNATE/2005 e BRALF/2006, cujos prazos finais para as prestações de contas expiraram em 15/4/2006 e em 1/3/2007, respectivamente. Já para os programas PNATE/2009 e BRALF/2009, observa-se não ter ocorrido a prescrição, haja vista os prazos para as prestações de contas terem expirado em 15/4/2010 (PNATE/2009) e 30/10/2010 (BRALF/2009) e o ato que ordenou a citação ter ocorrido em 20/7/2018.
CONCLUSÃO
75.		A partir dos elementos constantes nos autos e do exame das ocorrências descritas na seção "Exame Técnico", entende-se que as alegações de defesa apresentadas pelo responsável devem ser parcialmente acatadas, afastando-se o débito apurado, haja vista a quitação ter sido feita pelo respectivo município, porém, que suas contas sejam julgadas irregulares, com fundamento no art. 16, inciso III, alíneas a) e c) , da Lei 8.443/1992, e aplicar-lhe a multa prevista no art. 58, inciso I, da Lei 8.443/1992, em decorrência da permanência de irregularidades graves, como a omissão no dever de prestar contas, o não cumprimento do prazo para apresentá-las e a realização de pagamento sem identificação dos beneficiários, o que compromete a comprovação do nexo entre s valores transferidos e as despesas realizadas, com fulcro no art. 19, parágrafo único, da Lei 8.443/1992. Ademais, propõe-se informar às instâncias de controle locais como o Tribunal de Contas e Ministério Público estaduais para fins de adoção das medidas cabíveis em face do ressarcimento da dívida com recursos municipais.  
PROPOSTA DE ENCAMINHAMENTO
76.	Diante do exposto, submetem-se os autos à consideração superior, propondo:
sejam parcialmente acatadas as alegações de defesa apresentadas pelo Sr. Emídio Pereira de Souza (CPF: XXX.426.958-XX) , afastando-se o débito a ele imputado, haja vista ter sido restituído pelos cofres municipais, porém, julgando-se suas contas irregulares, com fundamento no art. 16, inciso III, alíneas a) e c) da Lei 8.443/1992; 
aplicar a multa ao Sr. Emídio Pereira de Souza (CPF: XXX.426.958-XX) prevista no art. 58, iniciso I, da Lei 8.443/1992, em decorrência da permanência de irregularidades graves, como a omissão no dever de prestar contas, o não cumprimento do prazo para apresentá-las e a realização de pagamento sem identificação dos beneficiários, o que compromete a comprovação do nexo entre s valores transferidos e as despesas realizadas, com fulcro no art. 19, parágrafo único, da Lei 8.443/1992.
autorizar, desde logo, nos termos do art. 28, inciso II, da Lei 8.443/1992, a cobrança judicial das dívidas caso não atendidas as notificações;
autorizar, desde já, caso venha a ser solicitado, o parcelamento da dívida em até 36 (trinta e seis) parcelas mensais e consecutivas, nos termos do art. 26 da Lei 8.443/1992 c/c o art. 217 do Regimento Interno, fixando-lhes o prazo de quinze dias, a contar do recebimento da notificação, para comprovarem perante o Tribunal o recolhimento da primeira parcela, e de trinta dias, a contar da parcela anterior, para comprovarem os recolhimentos das demais parcelas, devendo incidir sobre cada valor mensal, atualizado monetariamente, os juros de mora devidos, na forma prevista na legislação em vigor;
encaminhar cópia da deliberação ao Procurador-Chefe da Procuradoria da República em São Paulo, nos termos do § 3º do art. 16 da Lei 8.443/1992 c/c o § 7º do art. 209 do Regimento Interno do TCU, para adoção das medidas cabíveis; e comunicar-lhe que o relatório e o voto que a fundamentarem podem ser acessados por meio do endereço eletrônico www.tcu.gov.br/acordaos e que, caso haja interesse, o Tribunal pode enviar-lhe cópia desses documentos sem qualquer custo. 
encaminhar cópia da deliberação ao responsável e ao seu procurador e comunicar-lhes que o relatório e o voto que a fundamentarem podem ser acessados por meio do endereço eletrônico www.tcu.gov.br/acordaos e que, caso haja interesse, o TCU pode enviar-lhe cópia desses documentos sem qualquer custo. 
 enviar cópia da deliberação que vier a ser proferida, acompanhada do relatório e voto, ao Tribunal de Contas do Estado de São Paulo e ao Ministério Público do Estado de São Paulo.
2.	Divergindo parcialmente com o exame e com a proposta de encaminhamento da então SecexTCE, assim se manifestou, no mérito, o Ministério Público junto ao Tribunal (peça 111) :
	Regularmente citado pela não comprovação da boa e regular aplicação dos recursos, em função da omissão (peça 80, item 26, e peça 84) , o responsável apresentou alegações de defesa (peça 96) e documentação comprobatória do recolhimento aos cofres do Fundo Nacional de Desenvolvimento da Educação (FNDE) , com recursos municipais, em dezembro/2017, dos débitos alusivos aos programas Pnate/2005, Pnate/2009, Bralf/2006 e Bralf/2009 (peça 96, pp. 28/31, peças 97 a 101 e 105) . 
	As prestações de contas, que deveriam ter sido apresentadas até 15/4/2006 (Pnate/2005) , 1º/3/2007 (Bralf/2006) , 15/4/2010 (Pnate/2009) e 30/10/2010 (Bralf/2009) , ainda não foram trazidas ao processo.
	A Secretaria de Controle Externo de Tomada de Contas Especial (SecexTCE) manifesta-se no seguinte sentido (peças 108 a 110) :
"a) sejam parcialmente acatadas as alegações de defesa apresentadas pelo sr. Emídio Pereira de Souza (CPF: XXX.426.958-XX) , afastando-se o débito a ele imputado, haja vista ter sido restituído pelos cofres municipais, porém, julgando-se suas contas irregulares, com fundamento no art. 16, inciso III, alíneas a) e c) da Lei 8.443/1992; 
b) aplicar a multa ao sr. Emídio Pereira de Souza (CPF: XXX.426.958-XX) prevista no art. 58, inciso I, da Lei 8.443/1992, em decorrência da permanência de irregularidades graves, como a omissão no dever de prestar contas, o não cumprimento do prazo para apresentá-las e a realização de pagamento sem identificação dos beneficiários, o que compromete a comprovação do nexo entre os valores transferidos e as despesas realizadas, com fulcro no art. 19, parágrafo único, da Lei 8.443/1992;
c) autorizar, desde logo, nos termos do art. 28, inciso II, da Lei 8.443/1992, a cobrança judicial das dívidas, caso não atendidas as notificações;
d) autorizar, desde já, caso venha a ser solicitado, o parcelamento da dívida em até 36 (trinta e seis) parcelas mensais e consecutivas, nos termos do art. 26 da Lei 8.443/1992 c/c o art. 217 do Regimento Interno, fixando-lhes o prazo de quinze dias, a contar do recebimento da notificação, para comprovarem perante o Tribunal o recolhimento da primeira parcela, e de trinta dias, a contar da parcela anterior, para comprovarem os recolhimentos das demais parcelas, devendo incidir sobre cada valor mensal, atualizado monetariamente, os juros de mora devidos, na forma prevista na legislação em vigor;
e) encaminhar cópia da deliberação ao Procurador-Chefe da Procuradoria da República em São Paulo, nos termos do § 3º do art. 16 da Lei 8.443/1992 c/c o § 7º do art. 209 do Regimento Interno do TCU, para adoção das medidas cabíveis; e comunicar-lhe que o relatório e o voto que a fundamentarem podem ser acessados por meio do endereço eletrônico www.tcu.gov.br/acordaos e que, caso haja interesse, o Tribunal pode enviar-lhe cópia desses documentos sem qualquer custo. 
f) encaminhar cópia da deliberação ao responsável e ao seu procurador e comunicar-lhes que o relatório e o voto que a fundamentarem podem ser acessados por meio do endereço eletrônico www.tcu.gov.br/acordaos e que, caso haja interesse, o TCU pode enviar-lhe cópia desses documentos sem qualquer custo; 
g) enviar cópia da deliberação que vier a ser proferida, acompanhada do relatório e voto, ao Tribunal de Contas do Estado de São Paulo e ao Ministério Público do Estado de São Paulo."
II
	Com as vênias de estilo, o Ministério Público de Contas manifesta-se parcialmente de acordo com a proposição oferecida pela SecexTCE, pois entende, no tocante à proposta de encaminhamento, que:
a) sobre a alínea "b" (peça 108, item 76) , o não cumprimento do prazo para apresentar as contas e a realização de pagamento sem identificação dos beneficiários não foram objeto de contraditório e ampla defesa, visto que a instrução à peça 80, encaminhada, por cópia, ao responsável, por ocasião da citação (peça 84) , não menciona essas ocorrências, as quais também não foram objeto de audiência do responsável, que somente foi citado. Nesse contexto, o não cumprimento do prazo para apresentar as contas e a realização de pagamento sem identificação dos beneficiários não devem fundamentar a aplicação da multa do art. 58, inciso I, da Lei 8.443/1992 ao sr. Emídio Pereira de Souza. A jurisprudência assente nesta Casa assim se orienta:
"O ofício citatório deve, sob pena de nulidade, apresentar os fatos e as condutas em relação aos quais os responsáveis devem se defender, com vistas a atender a sua função de chamar a parte aos autos e fornecer-lhe os elementos para o exercício da ampla defesa." (Acórdão 9438/2020-Segunda Câmara | Relator: RAIMUNDO CARREIRO) 
"A ausência, no ofício de citação ou de audiência, de menção à sanção a que se submete o responsável não é causa de nulidade de decisão que o sancione. O que é indispensável constar nas comunicações processuais são as condutas e as irregularidades em relação às quais o responsável deve apresentar suas alegações de defesa ou suas razões de justificativa." (Acórdão 1474/2019-Plenário | Relator: RAIMUNDO CARREIRO) 
b) quanto à alínea "d" (peça 108, item 76) , não cabe a aplicação de juros de mora sobre o valor da multa porventura recolhida parceladamente, por falta de amparo legal, a teor do disposto no Regimento Interno/TCU:
"Art. 268. O Tribunal poderá aplicar multa, nos termos do caput do art. 58 da Lei nº 8.443, de 1992, atualizada na forma prescrita no § 1º deste artigo, aos responsáveis por contas e atos adiante indicados, observada a seguinte gradação: 
 (...) 
Art. 269. O débito decorrente de multa aplicada pelo Tribunal, nos termos do artigo anterior, quando pago após o seu vencimento, será atualizado monetariamente desde a data do acórdão condenatório até a data do efetivo pagamento."
	Relativamente à prescrição, argumento central da defesa do responsável (peça 96) , convém destacar precedente desta Corte:
"O entendimento proferido pelo STF no RE 636.886 (Tema 899 da Repercussão Geral) , a respeito da prescritibilidade da pretensão de ressarcimento ao erário com base em decisão de tribunal de contas, alcança tão somente a fase judicial de execução do título extrajudicial, não atingindo os processos de controle externo em trâmite no TCU. As ações de ressarcimento movidas pelo Estado contra os agentes causadores de dano ao erário são imprescritíveis (Súmula TCU 282) ." (Acórdão 18604/2021-Primeira Câmara | Relator: AUGUSTO SHERMAN) 
	Demais disso, frise-que, mediante o recente Acórdão 459/2022-Plenário (TC Processo 000.006/2017-3) , sessão de 9/3/2022, esta Casa decidiu:
"9.8. ordenar à Secretaria-Geral de Controle Externo (Segecex) a formação de grupo técnico de trabalho para que, em processo apartado, apresente a este Plenário projeto de normativo que discipline, de forma completa e detalhada, o tema da prescrição da pretensão ressarcitória e da prescrição da pretensão punitiva no âmbito do controle externo, tendo por base jurisprudência predominante do Supremo Tribunal Federal, adequando-a às especificidades das diversas formas de atuação do Tribunal de Contas da União."
	No voto que deu lastro ao referido Acórdão 459/2022-Plenário, o Ministro-Revisor Walton Alencar Rodrigues reafirmou a aplicabilidade, por ora, da tese da imprescritibilidade do dano ao erário, conforme fragmento que segue transcrito:
"Trata-se de tomada de contas especial instaurada em razão da não-comprovação da regular aplicação dos recursos federais do Sistema Único de Saúde, repassados ao município de Santo Antônio de Leverger/MT, na modalidade fundo a fundo, à conta dos Programas de Atenção Básica em Saúde dos Povos Indígenas, no período de agosto de 2005 a setembro de 2009.
	Inicialmente, gostaria de louvar a iniciativa do relator, E. Ministro Raimundo Carreiro, em trazer ao descortino do Plenário discussão acerca da proposta de uniformização de novo entendimento acerca da prescrição da pretensão ressarcitória e da pretensão punitiva do TCU, tendo por base recente evolução jurisprudencial das decisões do Supremo Tribunal Federal, sobretudo, a partir do julgamento do RE 636.886/AL, envolvendo o tema 899 com repercussão geral reconhecida.
	Nada a objetar quanto à reavaliação do tema. Todavia, dada a complexidade da matéria e suas repercussões sobre as futuras ações de controle exercidas por esta Corte de Contas, alinho-me à sugestão do E. Ministro Vital do Rêgo de formação de grupo técnico de trabalho a fim de que seja apresentado a este Colegiado, em processo apartado e no prazo máximo de quatro meses, projeto de normativo que discipline, de forma completa e detalhada, sobre o tema da prescrição, tendo por base a inteligência predominante do Supremo Tribunal Federal.
	Neste estudo, deverão ser enfrentados aspectos fundamentais como termo a quo, hipóteses de suspensão e interrupção do prazo prescricional, além de situações em que ocorra a prescrição intercorrente, levando em conta as especificidades e as diferentes formas de fiscalização do TCU.
	Até que o Tribunal aprove projeto normativo com regulamentação da temática da prescrição, defendo seja mantido o entendimento consolidado nesta Corte de Contas quanto à imprescritibilidade ações de reparação de dano ao Erário, com base no Enunciado 282 da Súmula de Jurisprudência do TCU, bem como a prescrição decenal da pretensão punitiva, prevista no artigo 205 do Código Civil, segundo as diretrizes aprovadas pelo Acórdão 1441/2016-Plenário.
	Nessa vereda, perfilho encaminhamento proposto pela Unidade Técnica quanto ao imediato julgamento da tomada de contas especial, na esteira da atual jurisprudência do TCU."
III
	Nesse contexto, o Ministério Público de Contas acompanha a proposição da unidade técnica especializada, com os dois ajustes anteriormente referidos no presente parecer.
É o Relatório.

Ana Leticia Carvalho dos Santos (OAB-DF 52.903) representando Emidio Pereira de Souza.

Procurador Júlio Marcelo de Oliveira.

TOMADA DE CONTAS ESPECIAL. OMISSÃO DO DEVER DE PRESTAR CONTAS DOS RECURSOS RECEBIDOS NO ÂMBITO DO PROGRAMA NACIONAL DE TRANSPORTE ESCOLAR (PNATE) - EXERCÍCIOS 2005 E 2009, E DO PROGRAMA BRASIL ALFABETIZADO (BRALF) - EXERCÍCIOS 2006 E 2009. CITAÇÃO. REVELIA. IRREGULARIDADE DAS CONTAS. DÉBITO E MULTA. DECLARAÇÃO, DE OFÍCIO, DA NULIDADE DO ACÓRDÃO 1448/2020 - TCU - 2ª CÂMARA. NOVA CITAÇÃO DO RESPONSÁVEL. INCIDÊNCIA DA PRESCRIÇÃO INTERCORRENTE. CIÊNCIA. ARQUIVAMENTO.

TOMADA DE CONTAS ESPECIAL (TCE)

Unidade de Auditoria Especializada em Tomada de Contas Especial (AudTCE).

Conforme consignado no relatório precedente, esta tomada de contas especial foi instaurada pelo Fundo Nacional de Desenvolvimento da Educação, em desfavor de Emídio Pereira de Souza, Prefeito Municipal de Osasco/SP no período de 1/1/2005 a 31/12/2008 e de 1/1/2009 a 31/12/2012, em face da omissão na prestação de contas quanto aos recursos repassados ao município de Osasco/SP, no âmbito do Programa Nacional de Transporte Escolar (PNATE) - exercícios 2005 e 2009 - e do Programa Brasil Alfabetizado (BRALF) -  exercícios 2006 e 2009 - cujos prazos finais para as prestações de contas expiraram, respectivamente, em 15/4/2006 (Pnate/2005) , em 1/3/2007 (BRALF/2006) , em 15/4/2010 (PNATE/2009) e em 30/10/2010 (BRALF/2009) .
2.	O responsável arrolado na fase interna foi devidamente comunicado e, diante da ausência de justificativas suficientes para elidir as irregularidades e da não devolução dos recursos, instaurouse a tomada de contas especial.
3.	A fase interna desta TCE obedeceu à regência normativa para a espécie e resultou na constatação de prejuízo ao Erário e identificação da responsabilidade do Sr. Emídio Pereira de Souza, conforme Relatório de Tomada de Contas Especial (peça 1, p. 65-72) , Relatório e Certificado de Auditoria (peça 1, p. 3-8) , Parecer do Dirigente do Controle Interno (peça 1, p. 9-10) , em conclusões uniformes por considerar irregulares as contas prestadas. O pronunciamento ministerial respectivo consta da peça 1, p. 11.
4.	No âmbito deste Tribunal esta TCE foi inicialmente instruída e julgada, conforme Acórdão 1448/2020-TCU-Segunda Câmara, o qual, em sede de embargos de declaração, foi anulado por vício na citação (Acórdão 10876/2020-TCU-Segunda Câmara) , tendo o processo retornado à então SecexTCE, que realizou a regular citação do responsável.
5.	As alegações de defesa apresentadas podem ser assim resumidas: a) a citação do responsável foi efetuada, mesmo tendo sido reconhecida a prescrição decenal; b) encontra-se prescrita a pretensão punitiva e ressarcitória do Tribunal, uma vez que o responsável apenas foi citado a apresentar alegações de defesa na presente TCE em 3/8/2021; c) os prazos finais para as prestações de contas em questão expiraram em 15/4/2006 (PNATE/2005) , em 1/3/2007 (BRALF/2006) , 15/4/2010 (PNATE/2009) e em 30/10/2010 (BRALF-2009) , datas a serem consideradas de ocorrência dos supostos fatos e que o lapso temporal entre a data do fato apontado como irregular e a citação, é de mais de 15 (quinze) anos no caso do PNATE/2005, mais de 14 (quatorze) anos no caso do BRALF/2006 e mais de 11 (onze) anos nos casos do PNATE/2009 e BRALF/2009; d) não houve, antes da citação do responsável, ocorrida em 3/8/2021 (peça 85) , qualquer ato que interrompesse a prescrição das pretensões punitiva e ressarcitória, nos termos do art. 2º e 2º-A da Lei 9.873/1999; e) não consta da instrução a matriz de responsabilização, o que seria uma causa de nulidade processual; f) violação aos princípios da ampla defesa e do contraditório devido ao longo período para o seu chamamento ao processo, tornando difícil a apresentação de defesa e o levantamento de documentos capazes de comprovar fatos ocorridos há mais de 15 (quinze) anos no caso do PNATE/2005, mais de 14 (quatorze) anos no caso do BRALF/2006, e mais de 11 (onze) anos nos casos do PNATE/2009 e BRALF/2009; e g) impossibilidade de cobrança dos valores já restituídos em 2017 ao FNDE pela Prefeitura de Osasco/SP.
 6.	Preliminarmente, examino a questão da prescrição da pretensão punitiva e ressarcitória desta Corte de Contas.
7.	Cabe esclarecer que a prescrição nos processos de controle externo em curso no Tribunal de Contas da União passou a observar o disposto na Lei 9.873, de 23 de novembro de 1999, de modo que, pela disciplina recentemente adotada nesta Corte de Contas, prescrevem em cinco anos as pretensões punitiva e de ressarcimento, nos termos da Resolução/TCU 344, de 11 de novembro de 2022, merecendo destaque para este exame os seguintes artigos:
Art. 2º Prescrevem em cinco anos as pretensões punitiva e de ressarcimento, contados dos termos iniciais indicados no artigo 4°, conforme cada caso. 
 (...) 
Art. 4° O prazo de prescrição será contado:
I - da data em que as contas deveriam ter sido prestadas, no caso de omissão de prestação de contas;
II - da data da apresentação da prestação de contas ao órgão competente para a sua análise inicial;
 (...) 
Art. 5º A prescrição se interrompe:
I - pela notificação, oitiva, citação ou audiência do responsável, inclusive por edital; 
II - por qualquer ato inequívoco de apuração do fato;
III - por qualquer ato inequívoco de tentativa de solução conciliatória; 
IV - pela decisão condenatória recorrível.
§ 1° A prescrição pode se interromper mais de uma vez por causas distintas ou por uma mesma causa desde que, por sua natureza, essa causa seja repetível no curso do processo.
§ 2° Interrompida a prescrição, começa a correr novo prazo a partir do ato interruptivo.
 (...) 
Art. 8º Incide a prescrição intercorrente se o processo ficar paralisado por mais de três anos, pendente de julgamento ou despacho, sem prejuízo da responsabilidade funcional decorrente da paralisação, se for o caso. 
§ 1° A prescrição intercorrente interrompe-se por qualquer ato que evidencie o andamento regular do processo, excetuando-se pedido e concessão de vista dos autos, emissão de certidões, prestação de informações, juntada de procuração ou subestabelecimento e outros atos que não interfiram de modo relevante no curso das apurações.
§ 2° As causas impeditivas, suspensivas e interruptivas da prescrição principal também impedem, suspendem ou interrompem a prescrição intercorrente.
8.	No presente caso, aplicando-se as diretrizes da novel Resolução, temos os seguintes marcos temporais, contados do termo inicial em cada caso:
Pnate 2005:
- termo inicial (prazo final para as prestações de contas) : 15/4/2006;
- Notificação 7.388/2006 - Dipra/Copra/CGCap/Difin/FNDE, de 26/5/2006 (peça 1, p. 45-46) ; 
- Informação 689/2011-Dipra/Copra/CGCap/ Difin/FNDE, de 8/7/2011 (peça 1, p.50) ;
- Relatório de TCE 147/2016, de 9/12/2016 (peça 2, p. 55-62) .
Pnate 2009:
- termo inicial (prazo final para as prestações de contas) : 15/4/2010;
- Notificação 95.684/2010 - Dipra/Copra/CGCap/Difin/FNDE, de 29/6/2010 (peça 1, p. 57-58) ;  
- Informação 462/2011-Dipra/Copra/CGCap/Difin/FNDE, de 24/3/2011 (peça 1, p. 59) ;
- Relatório de TCE 147/2016, de 9/12/2016 (peça 2, p. 55-62) ;
- Data de autuação da tomada de contas especial no TCU: 30/8/2017.
Bralf 2006:
- termo inicial (prazos finais para as prestações de contas) : 1/3/2007;
- Notificação 61.392/2007-Dipra/Copra/CGCap/Difin/FNDE, de 27/10/2008 (peça 1, p. 52-53) ;
- Informação 117/2012-Dipra/Copra/CGCap/ Difin/FNDE, de 31/5/2012 (peça 1, p. 55) ;
- Relatório de TCE 147/2016, de 9/12/2016 (peça 2, p. 55-62) ;
- Data de autuação da tomada de contas especial no TCU: 30/8/2017.
Bralf 2009:
- termo inicial (prazos finais para as prestações de contas) : 30/10/2010;
- Notificação 106429/2010-Dipra/Copra/CGCap/Difin/FNDE: 16/12/2010 (peça 1, p. 61-62) ;
- Informação 95/2012-Dipra/Copra/CGCap/ Difin/FNDE, de 8/5/2012 (peça 1, p. 63) ;
- Relatório de TCE 147/2016, de 9/12/2016 (peça 2, p. 55-62) ;
- Data de autuação da tomada de contas especial no TCU: 30/8/2017.
9. 	Nesta Corte de Contas, temos a seguinte movimentação processual:
- Data de autuação da tomada de contas especial no TCU: 30/8/2017;
- Instrução Secex/SE: 19/7/2018 (peça 6) ;
- Instrução SecexTCE: 24/7/2019 (peça 28) ;
- Parecer MP/TCU: 2/8/2019 (peça 31) ;
- Acórdão 10876/2020-TCU-Segunda Câmara: 29/9/2020 (peça 66) ;
- Instrução SecexTCE: 23/6/2021 (peça 80) ;
- Instrução SecexTCE: 17/2/2022 (peça 108) ;
- Parecer do MP/TCU: 23/3/2022 (peça 111) .
10.	Verifico, portanto, neste caso, a ocorrência da prescrição intercorrente, nos termos do art. 8º do citado normativo, uma vez que em ambos os programas sob exame pode-se notar que se passaram mais de três anos sem que tenha constado dos autos qualquer providência do Tomador de Contas para a apuração dos fatos e o andamento regular da TCE. 
11.	No caso do Pnate 2005, entre a data da Notificação 7.388/2006 (26/5/2006 - peça 1, p. 45-46) e a data da Informação 689/2011 (8/7/2011 - peça 1, p.50) , passaram-se mais de três anos; e, após isso, tem-se que o Relatório de TCE 147/2016 data de 9/12/2016, transcorrendo novamente prazo superior a três anos sem que tenha constado dos autos qualquer providência do Tomador de Contas para a apuração dos fatos e o andamento regular da TCE.
12.	Em relação ao Pnate 2009, entre a data da Informação 462/2011 (24/3/2011 - peça 1, p. 59) e a data do Relatório de TCE 147/2016 (9/12/2016 - peça 2, p. 55-62) , passaram-se mais de três anos sem que tenha constado dos autos qualquer providência do Tomador de Contas para a apuração dos fatos e o andamento regular da TCE.
13.	Sobre o Bralf 2006, temos que, entre a data da Notificação 61.392/2007 (27/10/2008 - peça 1, p. 52-53) e a data da Informação 117/2012 (31/5/2012 - peça 1, p. 55) , passaram-se mais de três anos; e, após isso, tem-se que o Relatório de TCE 147/2016 data de 9/12/2016, transcorrendo novamente prazo superior a três anos sem que tenha constado dos autos qualquer providência do Tomador de Contas para a apuração dos fatos e o andamento regular da TCE.
14.	E quanto ao Bralf 2009, temos que, entre a data da Informação 95/2012 (8/5/2012 - peça 1, p. 63) e a data do Relatório de TCE 147/2016 (9/12/2016 - peça 2, p. 55-62) , passaram-se mais de três anos sem que tenha constado dos autos qualquer providência do Tomador de Contas para a apuração dos fatos e o andamento regular da TCE.
15.	Uma vez reconhecida a prescrição intercorrente das pretensões ressarcitória e punitiva do TCU, à luz do art. 8º da Resolução/TCU 344/2022, resta o consequente arquivamento deste processo, nos termos do artigo 11 dessa mesma norma.
	Ante o exposto, VOTO no sentido de que o Tribunal adote a deliberação que ora submeto à apreciação deste Colegiado.
TCU, Sala das Sessões, em 9 de maio de 2023.
AROLDO CEDRAZ 
Relator